---
title: "Análise Prova Brasil 2011"
output:
  pdf_document: default
  html_notebook: default
---

```{r setup, include=FALSE}
knitr::opts_chunk$set(echo = TRUE, cache=T, message=F, warning=F, error=F)
if (!require("pacman")) install.packages("pacman")
pacman::p_load("tidyverse","readxl")
options(scipen=0)
```
Lendo os dados:
```{r}
setwd("..") # acessar os dados
arquivo <- "dados/Amostra_g01_Adrielly_Amanda_Erick_Raquel.xlsx"
arquivo_amostra <- "dados/Amostra_50_linhas.xlsx"

# variáveis globais
dados <- read_excel(arquivo) # caso queria testar para a amostra
amostra <- read_excel(arquivo_amostra)
n <- nrow(dados) # caso a amostra seja alterada
ic <- 1.96 # defini com 95%
```

# 1. Descrever as características das escolas e o desempenho de seus estudantes na Prova de Brasil em 2011.

```{r}
#NULL
```


# 2. Estimar a proporção de escolas que menos de 75% de seus estudantes participaram da Prova Brasil em 2011.

```{r}
dados$BAIXA_PARTICIPACAO <- dados$PARTICIPACAO < 75
proporcao <- mean(dados$BAIXA_PARTICIPACAO)
print(proporcao)

erro_padrao <- sqrt(proporcao * (1-proporcao)/n)
ic_inf <- proporcao-ic*erro_padrao
ic_sup <- proporcao+ic*erro_padrao

# coloquei 95% mas poderia ser outro
cat(sprintf("IC[%.4f ± %.4f]", proporcao, ic * erro_padrao), "\n")
cat(sprintf("IC[%.4f; %.4f]", ic_inf, ic_sup))
# obs: escolher o mais usual
```
#3. Estimar a proficiência média em Língua Portuguesa e em Matemática das escolas na Prova Brasil em 2011.

```{r}
# Língua portuguesa
media_pt <- mean(dados$NOTA_LP)
erro_pt <- sd(dados$NOTA_LP)/sqrt(n)
ic_lp_inf <- media_pt - ic * erro_pt
ic_lp_sup <- media_pt + ic * erro_pt

cat(sprintf("IC língua portuguesa: [%.2f ± %.2f]\n", media_pt, ic * erro_pt))
cat(sprintf("IC língua portuguesa: [%.2f; %.2f]\n", ic_lp_inf, ic_lp_sup))

# Matemática
media_mt <- mean(dados$NOTA_MT)
erro_mt <- sd(dados$NOTA_MT)/sqrt(n)
ic_mt_inf <- media_mt - ic * erro_mt
ic_mt_sup <- media_mt + ic * erro_mt

cat(sprintf("IC matemática: [%.2f ± %.2f]\n", media_mt, ic * erro_mt))
cat(sprintf("IC matemática: [%.2f; %.2f]\n", ic_mt_inf, ic_mt_sup))
```
# 4: Verificar se houve melhora do resultado da Prova Brasil de 2009 para 2011

```{r}

cat("Nomes das colunas:\n")
print(colnames(amostra))

# Verificar se há dados nas colunas de interesse
cat("\nQuantidade de valores não-NA em Língua Portuguesa (NOTA_LP):", sum(!is.na(amostra$NOTA_LP)), "\n")
cat("Quantidade de valores não-NA em Matemática (NOTA_MT):", sum(!is.na(amostra$NOTA_MT)), "\n")

# Verificar a estrutura dos dados
cat("\nEstrutura dos dados:\n")
str(amostra)


if (sum(!is.na(amostra$NOTA_LP)) > 0 && sum(!is.na(amostra$NOTA_MT)) > 0) {
  # Calcular as médias das notas em 2011 (ignorando NAs)
  media_lp_2011 <- mean(amostra$NOTA_LP, na.rm = TRUE)
  media_mat_2011 <- mean(amostra$NOTA_MT, na.rm = TRUE)

  # Valores de 2009
  media_lp_2009 <- 184.3
  media_mat_2009 <- 204.3

  # Comparando as médias
  melhoria_lp <- media_lp_2011 - media_lp_2009
  melhoria_mat <- media_mat_2011 - media_mat_2009

  # Exibindo os resultados
  cat("\nMédia de Língua Portuguesa em 2011 (amostra de 50 escolas):", media_lp_2011, "\n")
  cat("Média de Matemática em 2011 (amostra de 50 escolas):", media_mat_2011, "\n")
  cat("Melhoria em Língua Portuguesa de 2009 para 2011:", melhoria_lp, "\n")
  cat("Melhoria em Matemática de 2009 para 2011:", melhoria_mat, "\n")

  # Intervalo de confiança para a média de Língua Portuguesa
  erro_padrao_lp <- sd(amostra$NOTA_LP, na.rm = TRUE) / sqrt(nrow(amostra))
  ic_inf_lp <- media_lp_2011 - ic * erro_padrao_lp
  ic_sup_lp <- media_lp_2011 + ic * erro_padrao_lp

  cat(sprintf("IC para Língua Portuguesa [%.4f; %.4f]", ic_inf_lp, ic_sup_lp), "\n")

  # Intervalo de confiança para a média de Matemática
  erro_padrao_mat <- sd(amostra$NOTA_MT, na.rm = TRUE) / sqrt(nrow(amostra))
  ic_inf_mat <- media_mat_2011 - ic * erro_padrao_mat
  ic_sup_mat <- media_mat_2011 + ic * erro_padrao_mat

  cat(sprintf("IC para Matemática [%.4f; %.4f]", ic_inf_mat, ic_sup_mat), "\n")
} else {
  cat("\nErro: As colunas de notas (NOTA_LP ou NOTA_MT) estão vazias ou contêm apenas NA.\n")
}
```


#  5: Verificar se as notas em Língua Portuguesa e Matemática são normalmente distribuídas

```{r}

if (sum(!is.na(amostra$NOTA_LP)) > 0 && sum(!is.na(amostra$NOTA_MT)) > 0) {
  # Teste de Shapiro-Wilk para normalidade (ignorando NAs)
  shapiro_lp <- shapiro.test(na.omit(amostra$NOTA_LP))
  shapiro_mat <- shapiro.test(na.omit(amostra$NOTA_MT))

  # Exibindo os resultados dos testes
  cat("\nTeste de Shapiro-Wilk para Língua Portuguesa (amostra de 50 escolas):\n")
  print(shapiro_lp)
  cat("\nTeste de Shapiro-Wilk para Matemática (amostra de 50 escolas):\n")
  print(shapiro_mat)

  # Q-Q plots para verificação visual da normalidade (ignorando NAs)
  par(mfrow = c(1, 2))
  qqnorm(na.omit(amostra$NOTA_LP), main = "Q-Q Plot Língua Portuguesa (amostra de 50 escolas)")
  qqline(na.omit(amostra$NOTA_LP))
  qqnorm(na.omit(amostra$NOTA_MT), main = "Q-Q Plot Matemática (amostra de 50 escolas)")
  qqline(na.omit(amostra$NOTA_MT))
} else {
  cat("\nErro: As colunas de notas (NOTA_LP ou NOTA_MT) estão vazias ou contêm apenas NA.\n")
}
```

#  6: Questão 6


# 8. Comparar a proporção de escolas que menos de 75% de seus estudantes participaram da Prova Brasil em 2011 segundo:

## Local da escola

### Analise para amostra de 200

```{r}

menor_75 <- dados %>%
  group_by(LOCAL) %>%
  summarise(
    total = n(),
    menor_que_75 = sum(PARTICIPACAO  < 75),
    prop = round(menor_que_75 / total, 2)
  )

menor_75$LOCAL <- menor_75$LOCAL %>%
  factor(levels = c("1", "2"), labels = c("Urbano", "Rural"))


menor_75 %>% 
  ggplot(aes(x = reorder(LOCAL, -prop), y = prop, fill = LOCAL)) +
  geom_bar(stat = "identity") +
  labs(title = "Proporção de escolas com menos de 75% de participação por região",
       x = "Região", y = "Proporção") +
  theme_bw()


```

### Analise para amostra de 50

```{r}

menor_75 <- amostra %>%
  group_by(LOCAL) %>%
  summarise(
    total = n(),
    menor_que_75 = sum(PARTICIPACAO  < 75),
    prop = round(menor_que_75 / total, 2)
  )

menor_75$LOCAL <- menor_75$LOCAL %>%
  factor(levels = c("1", "2"), labels = c("Urbano", "Rural"))


menor_75 %>% 
  ggplot(aes(x = reorder(LOCAL, -prop), y = prop, fill = LOCAL)) +
  geom_bar(stat = "identity") +
  labs(title = "Proporção de escolas com menos de 75% de participação por região",
       x = "Região", y = "Proporção") +
  theme_bw()


```


## Região de localização da escola

### Analise para amostra de 200
```{r}

menor_75 <- dados %>%
  group_by(REG) %>%
  summarise(
    total = n(),
    menor_que_75 = sum(PARTICIPACAO  < 75),
    prop = round(menor_que_75 / total, 2)
  )


menor_75 %>% 
  ggplot(aes(x = reorder(REG, -prop), y = prop, fill = REG)) +
  geom_bar(stat = "identity") +
  labs(title = "Proporção de escolas com menos de 75% de participação por região",
       x = "Região", y = "Proporção") +
  scale_fill_discrete(
    labels = c("N" = "Norte", "S" = "Sul", "CO" = "Centro-Oeste", "NE" = "Nordeste", "SE" = "Sudeste")
  ) +
  theme_bw()


```

### Analise para amostra de 50

```{r}

menor_75 <- amostra %>%
  group_by(REG) %>%
  summarise(
    total = n(),
    menor_que_75 = sum(PARTICIPACAO  < 75),
    prop = round(menor_que_75 / total, 2)
  )


menor_75 %>% 
  ggplot(aes(x = reorder(REG, -prop), y = prop, fill = REG)) +
  geom_bar(stat = "identity") +
  labs(title = "Proporção de escolas com menos de 75% de participação por região",
       x = "Região", y = "Proporção") +
  scale_fill_discrete(
    labels = c("N" = "Norte", "S" = "Sul", "CO" = "Centro-Oeste", "NE" = "Nordeste", "SE" = "Sudeste")
  ) +
  theme_bw()


```





